ACORDAO-COMPLETO-2399343

ACÓRDÃO 555/2020 ATA 7/2020 - PLENÁRIO

VISTOS, relatados e discutidos estes autos de solicitação do Congresso Nacional (PFC 20/2019) , encaminhada pelo presidente da Comissão de Agricultura, Pecuária, Abastecimento e Desenvolvimento Rural da Câmara dos Deputados (CAPADR) , Ofício 347/2019, requerendo do TCU a realização de fiscalização no Programa de Financiamento às Exportações (Proex) , a fim de esclarecer as questões oriundas à suposta falta de pagamento dos recursos da linha do programa às agroindústrias brasileiras, relacionadas a exportações para Cuba.
ACORDAM os ministros do Tribunal de Contas da União, reunidos em sessão do Plenário, ante as razões expostas pelo relator, em:
9.1. conhecer da presente solicitação, por estarem preenchidos os requisitos de admissibilidade previstos nos arts. 38, I, da Lei 8.443/1992, 232, III, do Regimento Interno do TCU e 4º, I, "b", da Resolução TCU 215/2008;
9.2. autorizar a realização de inspeção, nos termos do art. 38, I, da Lei 8.443/1992 c/c arts. 232, III, e 240 do Regimento Interno do TCU, junto ao Banco do Brasil, em sua Unidade de Comércio Exterior, e à Câmara de Comércio Exterior, para que sejam examinados os procedimentos adotados para o financiamento das exportações brasileiras de alimentos a Cuba por meio do Proex, bem como os reflexos de supostas inadimplências nessas operações, com vistas a subsidiar os trabalhos destinados a atender à demanda do Congresso Nacional;
9.3. prorrogar o prazo para o atendimento da solicitação objeto deste processo, por mais 90 (noventa) dias, a contar do encerramento do prazo de 180 (cento e oitenta) dias inicialmente estabelecido, com fundamento no art. 15, § 2º, da Resolução TCU 215/2008, estabelecendo a data de 5/6/2020 como prazo limite para conclusão, pronunciamento e envio, por parte da unidade instrutiva, dos autos ao relator; e,
9.4. dar ciência à Segecex a respeito da necessidade de se acompanhar, junto às secretarias a ela subordinadas, os prazos de atendimento de demandas feitas pelo Congresso Nacional;
9.5. dar ciência desta deliberação à Comissão de Agricultura, Pecuária, Abastecimento e Desenvolvimento Rural da Câmara dos Deputados, na pessoa do Deputado Fausto Pinato, informando-lhe que, tão logo sejam concluídos os trabalhos de fiscalização, ser-lhe-á dado conhecimento dos resultados e das medidas adotadas pelo Tribunal.

Solicitação do Congresso Nacional, em que se requer fiscalização no Programa de Financiamento às Exportações (Proex), a fim de esclarecer as questões oriundas à suposta falta de pagamento dos recursos da linha do programa às agroindústrias brasileiras, relacionadas a exportações para Cuba.

Banco do Brasil S.A.; Secretaria Executiva da Câmara de Comércio Exterior.

3. Interessados/Responsáveis: não há.

13.1. Ministros presentes: José Mucio Monteiro (Presidente), Walton Alencar Rodrigues, Augusto Nardes, Raimundo Carreiro, Ana Arraes, Bruno Dantas e Vital do Rêgo.
13.2. Ministros-Substitutos presentes: Augusto Sherman Cavalcanti, André Luís de Carvalho e Weder de Oliveira (Relator).

ACORDAO-COMPLETO-2422297

Acórdão 2135/2020 - Plenário

ACORDAO-COMPLETO-2408397

Acórdão 1075/2020 - Plenário

WEDER DE OLIVEIRA

Transcrevo, com ajustes de forma, a instrução apresentada (peças 16, 17 e 18) pela Secretaria de Controle Externo do Desenvolvimento Econômico (SecexDesenvolvimento) :
 "1.	Trata-se da Proposta de Fiscalização e Controle (PFC) 20/2019, encaminhada pelo presidente da Comissão de Agricultura, Pecuária, Abastecimento e Desenvolvimento Rural da Câmara dos Deputados (CAPADR) requerendo do TCU a realização de fiscalização no Programa de Financiamento às Exportações (Proex) , a fim de esclarecer as questões oriundas da falta de pagamento dos recursos da linha do programa às agroindústrias brasileiras, relacionadas a exportações para Cuba (peça 1, p. 1) .
EXAME DE ADMISSIBILIDADE
2.	Os arts. 4º, inciso I, da Resolução TCU 215/2008 e 232, inciso III, do Regimento Interno do TCU conferem legitimidade aos presidentes de comissões da Câmara dos Deputados, quando por aquelas aprovadas, para solicitar a realização de fiscalização.
3.	Assim, legítima a autoridade solicitante, cabe o conhecimento do expediente como solicitação do Congresso Nacional.
EXAME TÉCNICO
Da Proposta de Fiscalização e Controle 20/2019 (peça 1) 
4.	Em síntese, a PFC 20/2019 (peça 1, p. 1-3) , encaminhada pela CAPADR da Câmara dos Deputados, relata que empresas brasileiras exportadoras de alimentos para Cuba, e que aderiram ao financiamento dessas operações de exportação por meio do Proex, estariam sem receber pela venda de seus produtos (peça 1, p. 3) . O prejuízo estimado estaria em torno de R$ 120 milhões (peça 1, p. 3) .
5.	A proposta também menciona a possibilidade de que importadores cubanos teriam se valido de um subterfúgio comercial para não pagar os valores devidos aos exportadores brasileiros, cabendo, ainda, investigar se os responsáveis pela falta de pagamento seriam empresas cubanas ou o próprio governo de Cuba (peça 1, p. 3) .
6.	Por fim, o documento encaminhado pela CAPADR justifica que a proposta de fiscalização e controle é necessária ante a possibilidade de o Proex ser questionado e prejudicado pela noticiada falta de pagamento dos recursos do programa às agroindústrias brasileiras (peça 1, p. 3) .
7.	No relatório de autoria do Exmo. Sr. Deputado Federal Domingos Sávio (peça 1, p. 5-8) , expôs-se que cabe analisar todos os aspectos relativos ao apoio concedido direta ou indiretamente às exportações das agroindústrias nacionais para Cuba e a observância das normas que regem a matéria, em especial no que se refere à análise do risco envolvido, as modalidades de financiamento envolvidas, as razões alegadas pelos devedores para a falta de pagamento, a relação dos devedores, as empresas prejudicadas, os valores pendentes de pagamento e as medidas adotadas para a reversão desse quadro (peça 1, p. 6-7) .
Do Programa de Financiamento às Exportações (Proex) : quadro institucional, modalidades, legislação básica e dados estatísticos
8.	O Proex é um programa de apoio às exportações brasileiras de bens e serviços que busca viabilizar o financiamento dessas operações em condições equivalentes às praticadas no mercado internacional. O programa está regulamentado pela Lei 10.184, de 12/2/2001, e é financiado com recursos do Tesouro Nacional, cujo montante é definido em dotação específica aprovada anualmente no Orçamento Geral da União.
9.	O agente financeiro do Tesouro Nacional para o programa é o Banco do Brasil (BB) , cabendo à Câmara de Comércio Exterior (Camex) com base nas Leis 10.184/2001 e 13.844/2019, e no Decreto 10.044, de 4/10/2019, o estabelecimento das condições para a aplicação dos dispositivos legais, observando, em conjunto, as disposições do Conselho Monetário Nacional (CMN) .
10.	No âmbito da Camex, o Comitê de Financiamento e Garantia das Exportações (Cofig) atua diretamente nas questões de financiamento às exportações, tendo sido esse colegiado criado pelo Decreto 4.993, de 18/2/2004, alterado pelo Decreto 9.798, de 22/5/2019. O COFIG detém as atribuições de enquadrar e acompanhar as operações do Proex e do Fundo de Garantia à Exportação (FGE) , estabelecendo os parâmetros e condições para concessão de assistência financeira às exportações.
11.	Conforme o texto original da Lei 10.184/2001, o programa apresenta duas modalidades de apoio: 'Proex Financiamento' e 'Proex Equalização'.
12.	O 'Proex Financiamento' é realizado diretamente ao exportador brasileiro com faturamento bruto anual até R$ 600 milhões. Os prazos de financiamento variam de 60 dias a 10 anos de pagamento, a depender do conteúdo tecnológico da mercadoria ou da complexidade do serviço prestado. Nas operações de até 2 anos, o percentual financiado pode atingir 100% do valor exportado; nas operações com prazo superior a 2 anos, a parcela financiada é limitada a 85% do valor exportado.
13.	O 'Proex Equalização' é direcionado a operações que já tenham sido financiadas por instituições financeiras no país ou no exterior. Nesses casos, o Proex assume parte dos encargos financeiros, tornando-os equivalentes àqueles praticados no mercado internacional. Essa modalidade apoia a comercialização de bens e serviços de empresas de qualquer porte, com operações de financiamento com prazos de 12 meses a 15 anos, podendo o percentual equalizável atingir até 100% do valor da exportação.
14.	Posteriormente, a Lei 11.499, de 28/6/2007, acrescentou o art. 2º-A à Lei 10.184/2001, prevendo a denominada 'modalidade concessional', segundo a qual o Tesouro Nacional poderá pactuar condições aceitas pela prática internacional aplicada a países, projetos ou setores com limitações de acesso a financiamento de mercado.
15.	Podem ser citadas, ainda, as seguintes regulamentações básicas que tratam do Proex: Resolução CMN 2.575/1998, que redefine os critérios aplicáveis aos financiamentos das exportações brasileiras ao amparo do programa; Resolução Camex 27/2008, que estabelece as diretrizes para a utilização do Proex; e, Resolução Camex 126/2013, que estabelece as condições de comercialização das operações e apresenta a lista de bens e serviços elegíveis.
16.	Essa lista de bens e serviços elegíveis para o programa, disposta na Resolução Camex 27/2008, cobre parcela significativa dos itens classificados na Nomenclatura Comum do Mercosul (NCM) , sendo exceções as commodities.
17.	Em busca na internet, foram encontradas informações sobre o volume de recursos mobilizados de 2010 a 2016 para as duas modalidades do Proex, expostos na tabela a seguir:
Tabela 1 - Estatísticas Operacionais do Proex
								Em R$ milhões
	Modalidade / Ano
	2010
	2011
	2012
	2013
	2014
	2015
	2016
	Total

	Proex Equalização
	206,783
	371,437
	553,717
	516,172
	819,451
	740,552
	619,295
	3.827,411

	Proex Financiamento
	754,709
	922,384
	837,187
	962,020
	1.072,335
	1.071,723
	1.440,111
	7.060,472

	Total
	961,493
	1.293,822
	1.390,905
	1.478,193
	1.891,787
	1.812,275
	2.059,406
	10.887,883

Fonte: Câmara de Comércio Exterior (http://www.camex.gov.br/images/Excel/Financiamento/PROEX---CAMEX.xlsx, acesso em 18/12/2019) .
18.	Verifica-se que a procura por financiamento às exportações pelas empresas brasileiras no âmbito do Proex foi crescente ao longo dos anos, à exceção de 2015, quando houve ligeira queda em relação ao ano anterior. A modalidade Financiamento foi predominante em todo o período.
19.	A tabela a seguir demonstra as operações do Proex cujos bens e serviços tiveram Cuba como destino:
Tabela 2 - Estatísticas Operacionais do Proex destinadas à Cuba
							Em R$ milhões
	Modalidade / Ano
	2010
	2011
	2012
	2013
	2014
	2015
	2016
	Total

	Proex Equalização
	3,733
	55,569
	62,448
	  79,709
	 71,031
	0,566
	0,868
	273,928

	Proex Financiamento
	272,491
	419,239
	338,675
	507,409
	547,962
	358,099
	454,620
	2.898,500

	Total
	276,225
	474,809
	401,123
	587,119
	618,994
	358,666
	455,489
	3.172,428

Fonte: Câmara de Comércio Exterior (http://www.camex.gov.br/images/Excel/Financiamento/PROEX---CAMEX.xlsx, acesso em 18/12/2019) .
20.	Ao longo dos anos houve oscilação na tendência de procura por financiamentos às exportações para Cuba no âmbito do Proex. Contudo, essas operações foram majoritariamente realizadas na modalidade Financiamento em todos os anos.
21.	Proporcionalmente às operações do Proex como um todo, o financiamento das exportações destinadas à Cuba sempre representou parcela relevante. Em 2011 e 2013, especialmente, o financiamento de operações pelo Proex para Cuba foi, respectivamente, de 37% e 40% do total nesses anos. No acumulado do período 2010-2016, o financiamento das exportações à Cuba pelo Proex atingiu 29% do total das operações do programa.
22.	Outras informações estatísticas sobre o Proex foram encontradas no relatório do Acórdão 2523/2016-TCU-Plenário, Ministro-Relator José Mucio Monteiro, quando foi avaliado o benefício financeiro e creditício do programa por ocasião da apreciação das Contas de Governo relativas ao exercício de 2015:
'Referente aos setores econômicos, 41,8% do volume total exportado com o Proex Financiamento, de 2004 a 2014, está associado ao setor de agribusiness, oriundo de 22,7% das operações contratadas na modalidade. Na equalização, o setor de transportes foi responsável por 42,9% do volume exportado, seguido pelo setor de máquinas e equipamentos, com 39,9% do total exportado. Com relação ao desembolso de recursos em operações de exportação, o Proex Financiamento alcançou 139 países. Em se tratando de total de recursos desembolsados no período, Cuba e Angola foram os principais países destinatários das exportações brasileiras. Apenas esses dois destinos responderam, conjuntamente, por mais de 50% dos recursos desembolsados e de valor das exportações geradas com apoio do programa.
Observa-se, quanto à modalidade Equalização, os Estados Unidos são o país de destaque do destino das exportações brasileiras apoiadas pelo programa. Das operações realizadas, 7,9% respondem por 27,4% do volume total exportado na modalidade, o que demandou 31,3% dos recursos desprendidos em emissões de NTN-I.'
Da análise preliminar da Proposta de Fiscalização e Controle 20/2019 da CAPADR
23.	O documento encaminhado pela CAPADR da Câmara dos Deputados não aponta, claramente, quais irregularidades teriam sido cometidas na concessão de financiamentos à exportação de alimentos para Cuba por meio do Proex.
24.	Em primeiro, não foram apresentados indícios suficientes do cometimento, por parte de agentes públicos, de atos de gestão ilegais, ilegítimos ou antieconômicos, e que possam ter ocasionado dano ao erário. Não há menção a possíveis inobservâncias das normas que regem a matéria, a quais 'subterfúgios' teriam sido usados pelos importadores ou quais teriam sido as omissões na análise do risco das operações de financiamento.
25.	Também não foram trazidas informações básicas a respeito da alegada inadimplência: em quais modalidades de operação do Proex ela recaiu; quais foram os importadores e exportadores atingidos; quais as garantias apresentadas nessas operações; se houve tentativas de execução das garantias das operações; os prazos do financiamento das operações; se o financiamento foi pago à vista ou parcelado aos exportadores; se a inadimplência atinge somente os exportadores ou também o tesouro nacional; se já houve normalização do pagamento devido por essas operações; e, se estão sendo aprovadas operações do Proex para exportações a Cuba ou se o programa encontra-se suspenso para esse destino.
26.	Com vistas a atender à solicitação foi feita, inicialmente, consulta aos sistemas informatizados do Tribunal, tendo sido encontrados os seguintes processos que abordam operações de financiamento à exportação por meio do Proex: TCs Processo 034.365/2014-1, Processo 017.751/2015-2, Processo 017.469/2016-3, Processo 032.888/2016-3 e Processo 015.914/2018-6. Todavia, nesses processos foram analisadas exportações de serviços de engenharia financiadas por meio do Proex, e para diferentes países. Isto é, esses processos não se coadunam com o objeto da proposta de fiscalização e controle apresentada pela CAPADR, qual seja, o financiamento da exportação de alimentos para Cuba por meio do Proex.
27.	Por meio de buscas na internet foram obtidas maiores informações a respeito de operações específicas no âmbito do Proex destinadas a Cuba. A primeira delas se trata do Programa Mais Alimentos (Pmai) , instituído por meio da Portaria 97, de 13/12/2012, do Ministério do Desenvolvimento Agrário (MDA) . Posteriormente, a regulamentação desse programa foi complementada por meio da Portaria MDA 65, de 5/8/2013.
28.	Segundo as fontes de notícias pesquisadas na internet (peça 11) e os mencionados normativos, o Pmai tem por objetivo promover a segurança alimentar e nutricional por meio da implementação, ampliação ou modernização das estruturas das atividades de produção, de armazenagem, de transporte ou de serviços agropecuários ou não agropecuários. Para tanto, o programa apresenta modalidades de atuação nacional e internacional.
29.	A modalidade internacional delimita o apoio à exportação de máquinas, equipamentos e implementos agrícolas por meio do Proex. Prevê, como beneficiários, os países em desenvolvimento que apresentem projetos de cooperação internacional que objetivem o desenvolvimento rural sustentável, voltado para a promoção da segurança alimentar e nutricional dos seus povos, com base na produção da agricultura familiar.
30.	Já a outra operação específica do Proex encontrada se refere a uma linha de crédito rotativo para a compra de alimentos por Cuba sob a modalidade Financiamento e se coaduna mais com a questão trazida na proposta de fiscalização e controle da CAPADR. A menção a essa linha de crédito rotativo foi encontrada na leitura das atas das seguintes resoluções Camex:
'i) a ata da Resolução Camex 70/2010 (peça 12, p. 2) cita que, em continuidade à negociação ocorrida em novembro de 2009, por ocasião da 'Primeira Reunião do Grupo de Trabalho Cuba-Brasil para os Assuntos Econômicos e Comerciais', foi solicitado o incremento do limite do crédito rotativo de US$ 200 milhões para US$ 350 milhões. Também identifica as condições financeiras para a linha de crédito, podendo ser destacados o percentual de financiamento de 85% do valor da exportação, o prazo de três anos e a garantia correspondente a uma carta de crédito emitida pelo Banco Nacional de Cuba (peça 12, p. 2) ;
ii) a ata da Resolução Camex 71/2010 (peça 13, p. 2) menciona a aprovação excepcional de pedido de financiamento à exportação de café verde para Cuba, no montante de US$ 16 milhões, ao amparo do Proex. A excepcionalidade, segundo o documento, se devia ao fato de o produto não constar da lista de bens elegíveis do programa;
iii) a ata da Resolução Camex 76/2010 registra a aprovação de novos pleitos de exportação de café verde ao amparo do Proex (peça 14, p. 7-8) e que o Banco Nacional de Cuba teria encaminhado correspondência ao Banco do Brasil, transmitindo solicitação do governo cubano para o financiamento de aquisições no montante de US$ 5 milhões em 2010, e US$ 16 milhões em 2011 (peça 14, p. 7) . Ainda conforme a ata, o Cofig havia emitido novo alerta à Camex de que o produto não constava da lista de bens elegíveis para o Proex (peça 14, p. 7) ; e,
iv) a Ata da Resolução 80/2011 demonstra que houve análise e aprovação de novo pleito do governo de Cuba para a elevação do limite do crédito rotativo para exportação de alimentos ao amparo do Proex Financiamento para aquele país, no valor de US$ 50 milhões (peça 15, p. 7) .'
31.	Em vista dessas informações preliminares colhidas, e com a finalidade de se obter maior conhecimento acerca do fluxo operacional do Proex e das operações específicas do programa relacionadas a Cuba, foram realizadas reuniões técnicas com a Unidade de Comércio Exterior do BB e com a Subsecretaria de Financiamento ao Comércio Exterior da Camex (peças 5 e 7) .
32.	Na reunião realizada com o BB foram apresentadas informações básicas e o fluxo operacional do Proex para a modalidade Financiamento, conforme figura abaixo (peça 6) :
Figura 1: Fluxo Operacional do Proex Financiamento
Fonte: Banco do Brasil (peça 6, p. 6) .
33.	O desembolso aos exportadores ocorre à vista e posteriormente ao embarque dos bens ou da prestação dos serviços (peça 6, p. 6) e está condicionado à observância do previsto no art. 3º da Resolução CMN 2.575/1998, o qual inclui a 'constituição de garantias que assegurem o integral retorno dos financiamentos concedidos e dos respectivos juros'.
34.	Para operações específicas do Proex amparadas em acordos com governos estrangeiros, o art. 4º da Resolução CMN 2.575/1998 prevê a admissão, como instrumento de garantia, de 'aval do governo ou de bancos oficiais do país importador, quando se tratar de operações com entidades estrangeiras do setor público'.
35.	Dessa forma, como mencionado nas atas das resoluções da Camex que trataram do crédito rotativo para as exportações de alimentos para Cuba ao amparo do Proex Financiamento, admitiu-se, como garantia, carta de crédito emitida pelo Banco Nacional de Cuba.
36.	Segundo o fluxo apresentado pelo BB (Figura 1 desta instrução) , quando da etapa de 'acompanhamento para desembolso', se observadas inconsistências no cumprimento de requisitos ou de garantias, o banco não desembolsa o valor pleiteado de financiamento e, nesse caso, o exportador fica sem receber pela venda, embora já tenha embarcado o produto com destino ao importador. Essa previsão está no art. 1º, § 2º, da Resolução CMN 2.575/1998:
'Art. 1º (...) 
Parágrafo 2º Não é concedido financiamento nas modalidades de que trata este artigo quando:
a)	O exportador, na condição de tomador do crédito, estiver inadimplente com o Instituto Nacional de Seguridade Social (INSS) , com o Fundo de Garantia por Tempo de Serviço (FGTS) , com a Secretaria da Receita Federal (SRF) ou esteja inscrito em dívida ativa com a Uniao; ou
b)	O tomador e o (s) garantidor (es) externo (s) , isoladamente ou em conjunto, estiver (em) inadimplente (s) com a União ou com quaisquer de suas entidades controladas, de direito público ou privado, ressalvados os casos em que houver renegociação das dívidas diretamente pela União ou por intermédio de organismos ou foros internacionais.'
37.	Depreende-se que, quando ocorre a inadimplência do tomador e garantidor externo (hipótese da alínea 'b' do dispositivo anteriormente reproduzido) , o tesouro nacional, como executor e fonte de recursos do Proex, é afetado em um primeiro momento. Isso porque, a falta de pagamento pelo importador e a não execução da garantia estão atreladas a operações para as quais já houve o desembolso do financiamento pelo tesouro nacional ao exportador.
38.	Em um segundo momento são afetados os exportadores que já ingressaram com o pleito de obtenção do financiamento da operação, efetuaram o embarque da mercadoria ou prestaram o serviço, e, antes de ser concluída a etapa de aprovação do desembolso pelo programa, ocorre a inadimplência do tomador e garantidor externo. Nessa situação, o repasse dos recursos do programa é bloqueado ante o previsto na Resolução CMN 2.575/1998.
39.	Com isso, a inadimplência de Cuba mencionada na proposta de fiscalização e controle da CAPADR pode ter afetado não apenas os exportadores brasileiros, mas, também, o erário naquelas situações em que houve o desembolso de recursos aos exportadores e o não cumprimento do pagamento pelo importador cubano, bem como da execução da garantia fornecida na operação.
40.	Na reunião técnica realizada com a Subsecretaria de Financiamento ao Comércio Exterior da Camex foram solicitadas informações sobre as operações específicas do Proex com Cuba referentes a alimentos. A Camex apresentou, por ocasião da reunião, a documentação acostada à peça 8 dos autos.
41.	As exportações de alimentos para Cuba no âmbito do Proex tiveram por origem Memorando de Entendimento firmado pelo Brasil com aquele país em 27/5/1998 (peça 8, p. 1-5) . Segundo aquele documento inicial, estipulou-se, resumidamente: i) o financiamento de exportações brasileiras de alimentos para Cuba no valor de até US$ 15 milhões, em conformidade com as normas do Proex, sendo até US$ 7,5 milhões em 1998 e até US$ 7,5 milhões em 1999; ii) prazo de três anos, sem carência, para o pagamento por Cuba; e, iii) o Banco Nacional de Cuba como agente financeiro para as operações.
42.	Os demais documentos apresentados pela Camex demonstram que esse entendimento inicial sofreu aditivos em 12/10/2001 (peça 8, p. 10-14) , em 30/1/2003 (peça 8, p. 15-22) , em 10/10/2004 (peça 8, p. 23-30) , em 9/7/2007 (peça 8, p. 31-39) e em 15/8/2008 (peça 8, p. 40-41) .
43.	Esses aditivos, além de alterarem os prazos de vigência do acordo bilateral, também promoveram alterações nos valores do crédito. O último aditivo, firmado em 2008, menciona que reunião do Cofig realizada em 20/12/2007 aprovou a elevação do crédito a US$ 100 milhões, podendo ser elevado em outros US$ 100 milhões, uma vez utilizado em sua totalidade, bem como que as condições pactuadas não teriam prazo para sua utilização (peça 8, p. 40) .
44.	Portanto, em vista das informações apuradas até o momento, podem ser citadas as seguintes constatações em relação à solicitação de fiscalização e controle encaminhada pela CAPADR:
'i)	a legislação básica do Proex (Lei 10.184/2001, alterada pela Lei 11.499/2007, e Resolução Camex 27/2008) prevê o apoio, por meio do programa, a exportações brasileiras para países, projetos ou setores com limitações de acesso a financiamento de mercado, que é a denominada 'modalidade concessional';
ii)	embora a regulamentação básica do Proex (Resolução Camex 126/2013) não preveja commodities como bens elegíveis, as exportações brasileiras de alimentos a Cuba financiadas pelo programa tiveram por fundamento o Memorando de Entendimento firmado entre o Brasil e aquele país em 1998;
iii)	carta de crédito do Banco Nacional de Cuba figurou como instrumento de garantia no âmbito do Memorando de Entendimento, ao amparo do art. 4º da Resolução CMN 2.575/1998;
iv)	em vista de sua condição de país cuja economia não é de mercado, Cuba figura no Memorando de Entendimento como tomador e garantidor do crédito; e,
v)	ante a inadimplência de Cuba frente às obrigações constantes do Memorando de Entendimento ou de qualquer outra linha de crédito em que o país também figure como tomador e seu banco oficial como garantidor, ocorre a suspensão da aprovação do desembolso de recursos do Proex aos exportadores brasileiros, ainda que já tenham embarcado a mercadoria, em vista do disposto no art. 1º, § 2º, alínea 'b', da Resolução CMN 2.575/1998.'
45.	Contudo, resta ainda averiguar importantes questões para o completo deslinde da situação relatada no documento apresentado pela CAPADR, a exemplo daquelas mencionadas nos parágrafos 24 e 25 desta instrução: se houve observância das normas atinentes nas operações de financiamento da exportação de alimentos para Cuba por meio do Proex, quando se deu e qual o montante da inadimplência de Cuba e como ela afeta os exportadores brasileiros, o erário e a execução do programa, bem como eventuais medidas adotadas para a recomposição do crédito concedido.
46.	Diante da relevância do objeto proposto e tendo em vista que não há processos no Tribunal que tenham tratado do financiamento às exportações brasileiras de alimentos a Cuba por meio do Proex, avalia-se que o parecer desta unidade técnica quanto ao requerido pela PFC 20/2019; seja no que se refere ao seu pleno atendimento ou no que concerne a melhor forma e tratamento processual para que isso possa ser viabilizado; carece de elementos e informações complementares, que considera-se, podem ser buscadas, ainda na condução desta SCN, por meio da realização de fiscalização na modalidade inspeção, conforme estabelecido pelo art. 38, inciso I, da Lei 8.443/1992 c/c arts. 232, inciso III, e 240 do Regimento Interno do TCU.
47.	Propõe-se que a inspeção seja realizada no Banco do Brasil, em sua Unidade de Comércio Exterior, e na Câmara de Comércio Exterior, com vistas a analisar os procedimentos adotados para o financiamento das exportações brasileiras de alimentos a Cuba por meio do Proex, bem como os reflexos da inadimplência daquele país nessas operações.
48.	Ademais, cabe registrar que o presente processo foi autuado neste Tribunal em 11/10/2019. Conforme o art. 15, inciso II, da Resolução TCU 215/2008, as solicitações de fiscalização pelo Congresso Nacional devem ser atendidas em até 180 dias. O art. 15, § 2º, do mesmo normativo, prevê que o referido prazo pode ser prorrogado uma única vez, pelo Plenário do Tribunal, por até metade do inicialmente fixado, se houver motivo.
49.	Assim, considerando que o prazo para o integral atendimento à solicitação pelo TCU se finda em 11/4/2020; que houve necessidade de levantamento de maiores informações e de reuniões técnicas para melhor entendimento do que universo em que se deram as alegadas irregularidades relatadas na PFC 20/2019; e, que foi apontado neste exame técnico que há necessidade de realização de fiscalização, considera-se oportuna a prorrogação do prazo para o atendimento da solicitação objeto deste processo em noventa dias a contar do término do prazo inicial que se encerrará em 8/4/2020.
CONCLUSÃO
50.	O presente processo foi autuado em razão do recebimento da Proposta de Fiscalização e Controle 20/2019, encaminhada pelo presidente da Comissão de Agricultura, Pecuária, Abastecimento e Desenvolvimento Rural da Câmara dos Deputados, a qual requer a realização de fiscalização no Proex, a fim de esclarecer as questões oriundas da falta de pagamento dos recursos da linha do programa às agroindústrias brasileiras, relacionadas a exportações para Cuba (parágrafo 4) .
51.	Conforme descrito na seção 'Exame Técnico', apurou-se que houve o financiamento de exportações de alimentos para Cuba, por meio do Proex, com base em Memorando de Entendimento firmado entre aquele país e o Brasil em 1998, o qual fixa cláusulas específicas, previstas na legislação correlata ao tema (parágrafos 41 a 44) .
52.	Também foi verificado que a inadimplência de Cuba pode ter afetado não somente os exportadores brasileiros, mas também o erário, haja vista que aquela pode ter recaído sobre operações de financiamento para as quais já haviam sido desembolsados recursos do programa (parágrafos 37 a 39) .
53.	Assim, resta necessário averiguar se foram observados os dispositivos legais e o princípio da transparência para as operações de financiamento às exportações brasileiras de alimentos para Cuba por meio do Proex, o montante da inadimplência de Cuba e seu impacto para o erário e os exportadores, bem como eventuais medidas adotadas com vistas à recuperação do crédito (parágrafo 45) .
54.	Em razão dessas questões, considera-se necessária, com fundamento no art. 38, inciso I, da Lei 8.443/1992 c/c arts. 232, inciso III, e 240 do Regimento Interno do TCU, a realização de inspeção na Banco do Brasil, em sua Unidade de Comércio Exterior, e na Câmara de Comércio Exterior, com vistas a analisar os procedimentos adotados para o financiamento das exportações brasileiras de alimentos a Cuba por meio do Proex, bem como os reflexos da inadimplência daquele país nessas operações (parágrafos 46 e 47) .
55.	Também será proposta a extensão do prazo para o integral atendimento à solicitação, por mais noventa dias, conforme previsão do art. 15, § 2º, da Resolução TCU 15/2008 (parágrafo 49) .
PROPOSTA DE ENCAMINHAMENTO
56.	Diante do exposto, submete-se a presente Solicitação do Congresso Nacional, formulada por intermédio do Ofício 347/2019-CAPADR, de 9/10/2019, pelo presidente da Comissão de Agricultura, Pecuária, Abastecimento e Desenvolvimento Rural da Câmara dos Deputados, Deputado Fausto Pinato, com base na Proposta de Fiscalização e Controle 20/2019, de autoria do Deputado Jerônimo Goergen, à consideração superior, com proposta de:
a) conhecer da presente solicitação, por estarem preenchidos os requisitos de admissibilidade previstos nos arts. 38, inciso I, da Lei 8.443/1992, 232, inciso III, do Regimento Interno do TCU e 4º, inciso I, alínea 'b', da Resolução TCU 215/2008;
b) autorizar a realização de inspeção, nos termos do art. 38, inciso I, da Lei 8.443/1992 c/c arts. 232, inciso III, e 240 do Regimento Interno do TCU, junto ao Banco do Brasil, em sua Unidade de Comércio Exterior, e à Câmara de Comércio Exterior, para que sejam examinados os procedimentos adotados para o financiamento das exportações brasileiras de alimentos a Cuba por meio do Proex, bem como os reflexos da inadimplência daquele país nessas operações, com vistas a subsidiar os trabalhos desta unidade para atender à demanda do Congresso Nacional;
c) prorrogar o prazo para o atendimento da solicitação objeto deste processo, por mais noventa dias, a contar do encerramento do prazo de 180 dias inicialmente estabelecido, com fundamento no art. 15, § 2º, da Resolução TCU 215/2008; e,
d) dar ciência da decisão que vier a ser adotada à Comissão de Agricultura, Pecuária, Abastecimento e Desenvolvimento Rural da Câmara dos Deputados, na pessoa do Deputado Fausto Pinato, informando-lhe que, tão logo sejam concluídos os trabalhos de fiscalização, ser-lhe-á dado conhecimento dos resultados e das medidas adotadas pelo Tribunal."
É o relatório.

não há

Não atuou.

SOLICITAÇÃO DO CONGRESSO NACIONAL. PROPOSTA DE FISCALIZAÇÃO. BANCO DO BRASIL. PROEX. AUTORIZAÇÃO DE INSPEÇÃO. PRORROGAÇÃO DE PRAZO. CIÊNCIA. COMUNICAÇÕES.

SOLICITAÇÃO DO CONGRESSO NACIONAL (SCN)

Secretaria de Controle Externo do Desenvolvimento Econômico (SecexDesenvolvimento).

Trata-se de solicitação do Congresso Nacional (PFC 20/2019) , encaminhada pelo presidente da Comissão de Agricultura, Pecuária, Abastecimento e Desenvolvimento Rural da Câmara dos Deputados (CAPADR) , requerendo ao Tribunal a realização de fiscalização no Programa de Financiamento às Exportações (Proex) , a fim de esclarecer as questões relativas à suposta falta de pagamento às agroindústrias brasileiras, relacionadas a exportações para Cuba[footnoteRef:2]. [2:  Peça 1, p. 1.] 
2.	Preliminarmente, destaco que os arts. 4º, I, da Resolução TCU 215/2008 e 232, III, do RI/TCU conferem legitimidade aos presidentes de comissões da Câmara dos Deputados, quando por aquelas aprovadas, para solicitar a realização de fiscalização.
3.	Assim, por ser legítima a autoridade solicitante, conheço do expediente como solicitação do Congresso Nacional.
II
4.	A Secretaria de Controle Externo do Desenvolvimento Econômico (SecexDesenvolvimento) expõe:
"4.	Em síntese, a PFC 20/2019 (peça 1, p. 1-3) , encaminhada pela CAPADR da Câmara dos Deputados, relata que empresas brasileiras exportadoras de alimentos para Cuba, e que aderiram ao financiamento dessas operações de exportação por meio do Proex, estariam sem receber pela venda de seus produtos (peça 1, p. 3) . O prejuízo estimado estaria em torno de R$ 120 milhões (peça 1, p. 3) .
5.	A proposta também menciona a possibilidade de que importadores cubanos teriam se valido de um subterfúgio comercial para não pagar os valores devidos aos exportadores brasileiros, cabendo, ainda, investigar se os responsáveis pela falta de pagamento seriam empresas cubanas ou o próprio governo de Cuba (peça 1, p. 3) .
6.	Por fim, o documento encaminhado pela CAPADR justifica que a proposta de fiscalização e controle é necessária ante a possibilidade de o Proex ser questionado e prejudicado pela noticiada falta de pagamento dos recursos do programa às agroindústrias brasileiras (peça 1, p. 3) .
7.	No relatório de autoria do Exmo. Sr. Deputado Federal Domingos Sávio (peça 1, p. 5-8) , expôs-se que cabe analisar todos os aspectos relativos ao apoio concedido direta ou indiretamente às exportações das agroindústrias nacionais para Cuba e a observância das normas que regem a matéria, em especial no que se refere à análise do risco envolvido, as modalidades de financiamento envolvidas, as razões alegadas pelos devedores para a falta de pagamento, a relação dos devedores, as empresas prejudicadas, os valores pendentes de pagamento e as medidas adotadas para a reversão desse quadro (peça 1, p. 6-7) ."
5.	Em razão de não haver processos no Tribunal que tenham tratado do financiamento às exportações brasileiras de alimentos à Cuba por meio do Proex, a SecexDesenvolvimento propõe a realização de fiscalização na modalidade inspeção, conforme estabelecido pelo art. 38, I, da Lei 8.443/1992 c/c arts. 232, III, e 240 do Regimento Interno do TCU.
6.	A referida inspeção deve ser realizada no Banco do Brasil, especificamente em sua Unidade de Comércio Exterior, e na Câmara de Comércio Exterior, com vistas a analisar os procedimentos adotados para o financiamento das exportações brasileiras de alimentos a Cuba por meio do Proex, bem como os reflexos da inadimplência daquele país nessas operações.
7.	É imprescindível que a unidade instrutiva identifique se a suposta inadimplência impõe ônus ao governo brasileiro, caso em que se deve avaliar se as normas prudenciais para a concessão de financiamento e avais foram observadas, ou se é mera inadimplência de caráter privado que afeta, apenas, as relações comerciais entre empresários brasileiros e estrangeiros, configurando risco de negócio.
III
8.	Em relação ao pedido de prorrogação de prazo para atendimento da SCN, destaco que o processo foi autuado em 11/10/2019 e distribuído para instrução em 15/10/2019, permanecendo sem movimentação processual até 14/2/2020, data em que este relator foi designado por sorteio, o que atrasou, sobremaneira, o atendimento da solicitação.
9.	Diante da impossibilidade de conclusão do processo e encaminhamento da apuração ao Congresso Nacional, dentro do prazo inicialmente imposto pela Resolução TCU 215/2008, vejo como inevitável a prorrogação de prazo por mais 90 (noventa) dias.
10.	Uma vez que o prazo, inicialmente, se esgota em 8/4/2020, a prorrogação por 90 (noventa) dias impõe a data de 7/7/2020 para encaminhamento do resultado ao solicitante. Por essa razão, proponho o estabelecimento da data de 5/6/2020, para a conclusão da inspeção e encaminhamento a este gabinete, a fim de que haja prazo para deliberação do Tribunal acerca da matéria.
11.	Por fim, proponho cientificar a Segecex a respeito da necessidade de acompanhar os prazos das solicitações do Congresso Nacional junto às secretarias subordinadas, com intuito de propiciar o eficiente atendimento das demandas parlamentares.
Diante do exposto, manifesto-me pela aprovação do acórdão que ora submeto à apreciação deste Colegiado. 
TCU, Sala das Sessões Ministro Luciano Brandão Alves de Souza, em 11 de março de 2020.
Weder de Oliveira 
Relator